臺灣高等法院民事判決　　　　　　　　　　　　　　九十三年度上易字第四○六號
　　上　訴　人　乙　○
　　　　　　　　甲○○
　　右　一　人
　　訴訟代理人　張莉雯
右當事人間請求損害賠償事件，兩造對於中華民國九十三年二月二十日臺灣士林地方
法院九十二年度訴字第一四五九號第一審判決各自提起上訴，本院於中華民國九十三
年八月十一日言詞辯論終結，判決如下：
    主      文
兩造上訴均駁回。
第二審訴訟費用由兩造各自負擔。
    事實及理由
一、上訴人乙○主張：上訴人甲○○之弟周逸根於民國八十一年八月十七日將其左手
    掌多處砍斷成殘，經本院另案判決應賠償新台幣（下同）四百七十萬元，竟分文
    未償。其乃於九十年十二月六日持該本院判決書與債權憑證至周逸根
    上訴人甲○○竟在不特定多數人得以共見共聞之上址門前靠近路旁，怒斥上訴人
    乙○，為「無賴」、「下三濫」（均用國語）、「不要臉」（用台語）等粗鄙之
    言語，公然侮辱上訴人乙○，經其提出刑事告訴，判刑確定，爰依民法第一百九
    十五條第一項之規定，起訴請求上訴人甲○○賠償其因此所受之名譽上損害五百
    萬元。
二、上訴人甲○○辯以：周逸根於八十一年八月間與上訴人乙○發生爭執，失手傷害
    上訴人乙○，遭判刑八月後，即走避大陸。本件係上訴人乙○之挑釁所致，其並
    無在上開時地辱罵上訴人乙○等語。
三、本件經原法院判決上訴人甲○○應給付上訴人乙○五萬元，並駁回上訴人乙○其
    餘之訴，兩造各就其敗訴部分提起上訴，上訴人乙○聲明為：(一)原判決關於駁回
    後開第二項部分廢棄；(二)右廢棄部分，上訴人甲○○應再給付上訴人乙○二十萬
    元；(三)駁回上訴人甲○○之上訴（另原判決駁回上訴人乙○其餘請求之四百七十
    五萬元部分，未據其上訴聲明不服，已告確定）。上訴人甲○○聲明為：(一)原判
    決不利於上訴人甲○○之部分廢棄；(二)右開廢棄部分，上訴人乙○在第一審之訴
    及假執行之聲請均駁回；(三)上訴人乙○之上訴駁回。
四、經查：上訴人甲○○之弟周逸根前因傷害上訴人乙○案件，經本院判決應賠償上
    訴人乙○五百萬元，上訴人乙○為索債，乃於九十年十二月六日晚上八時許偕訴
    外人陳文仁至周逸根
    根之弟媳楊福英應門告知周逸根不在，上訴人乙○遂與楊福英在該址門口商討解
    決，約五分鐘後，接獲周逸根之母周林瑞香電話之上訴人甲○○前來，因而與上
    訴人乙○發生口角等情，業據本院依職權調閱原法院九十二年度簡上字第三九號
    卷（含台灣士林地方法院九十一年士簡字第七六七號卷、台灣士林地方法院檢察
    署九十一年度偵字第七二九○號卷），查核屬實，且為兩造所不爭執，堪信此部
    分之事實為真正。
五、本件經本院於九十三年五月三十一日及同年七月十四日與兩造整理並協議簡化之
    爭點為：（見本院卷第五七頁及第一○○頁之準備程序筆錄）
（一）上訴人甲○○是否有如原法院九十二年度簡上字第三九號刑事判決事實欄所示
      公然侮辱上訴人乙○之行為？
（二）如有，上訴人乙○請求之非財產上損害賠償金額究以若干始為合理？
    茲分述之如下：
（一）上訴人甲○○是否有如原法院九十二年度簡上字第三九號刑事判決事實欄所示
      公然侮辱上訴人乙○之行為？
  １、按「因故意或過失，不法侵害他人之權利者，負損害賠償責任。故意以背於善
      良風俗之方法，加損害於他人者亦同。」民法第一百八十四條第一項定有明文
      。
  ２、上訴人乙○主張其於九十年十二月六日持該上開判決書與債權憑證至周逸根戶
      斥其為「無賴」、「下三濫」（均用國語）、「不要臉」（用台語）等粗鄙之
      言語，公然對其侮辱等語，上訴人甲○○則辯以：本件係因上訴人乙○之挑釁
      所致，上訴人甲○○並無在上開時地辱罵上訴人乙○等語。經查：
    (1)上訴人甲○○於前開時地，有辱罵上訴人乙○「無賴」、「不要臉」、「下三
      濫」等語乙節，業據上訴人乙○於上開案件偵查及刑事庭訊問時分別證稱：「
      伊先與楊福英在門口談話，不到五分鐘，上訴人甲○○前來，叫伊與陳文仁出
      去，並沿路用手指著伊稱你不要臉、下三濫、無賴」（見台灣士林地方法院檢
      察署九十年度他字第二七八○號卷第十一至十二頁）、「本來上訴人甲○○不
      在，我按門鈴，楊福英開門，伊與楊福英在談周逸根賠償的問題，約五分鐘後
      被告與另一男子就來了，來時很兇，並且把我和陳文仁趕出去，並在馬路上大
      罵，她以台語罵我不要臉，以國語罵我無賴、下三濫。」等語（見原法院九十
      二年度簡上字第三九號刑事卷第二一頁之九十二年四月十六日訊問筆錄），核
      與證人陳文仁證稱：「上訴人甲○○很兇跑過來，用手指著上訴人乙○說你這
      無賴、下三濫、不要臉。」、「本來上訴人乙○和楊小姐（按指楊福英）在院
      子說話，上訴人甲○○就氣沖沖過來罵上訴人乙○，我們就退到馬路上，上訴
      人甲○○還是繼續罵（見上揭偵卷第十三頁正、反面）、「後來上訴人甲○○
      就跑出來在馬路上罵上訴人乙○以台語罵不要臉，以國語罵無賴、下三濫，國
      、台語夾雜。」等語（見上開刑事卷第二三頁）相符。
    (2)上訴人甲○○之弟媳楊福英於原法院刑事庭訊問時雖證稱：「上訴人甲○○僅
      是請上訴人乙○及陳文仁出去之聲音較大，但並未罵上訴人乙○」等語（見上
      開刑事卷第二六頁），然楊福英上開所言與上訴人乙○及陳文仁所述不符，且
      楊福英係上訴人甲○○之弟媳，其證詞是否無偏頗，已有可疑。再楊福英於原
      法院刑事庭訊問時亦證稱：「上訴人乙○及陳文仁來時，伊告知周逸根未住該
      處，上訴人乙○即在門口與伊談其和周逸根間之過節，並表示一定要將此事解
      決，伊與上訴人乙○間談話之語氣還好，至上訴人甲○○來後要上訴人乙○及
      陳文仁出去，上訴人乙○及陳文仁才出去，上訴人乙○當天來的目的尚未達成
      就離開」等語（見上揭刑事卷第二五至二七頁），參以上訴人乙○於偵查中證
      稱：當日持債權憑證係向周逸根要求賠償等語（前揭偵查卷第一二頁），堪認
      上訴人乙○於九十年十二月六日至上址之目的係要周逸根清償賠償款，雖應門
      之楊福英告知周逸根未住該址，上訴人乙○仍未離去，而與楊福英談其與周逸
      根間之糾紛，上訴人乙○並表明一定要將該事解決，上訴人乙○與楊福英談話
      之氣氛尚佳，迄至上訴人甲○○前來，上訴人乙○於其前來之目的未達成前即
      匆匆偕陳文仁離開，是上訴人乙○至上址之目的既係為索債，即便楊福英告知
      周逸根不在，上訴人乙○仍表示一定要解決，並與楊福英商談，顯見上訴人乙
      ○是期望周逸根之家屬與其解決，若上訴人甲○○到場後，並未辱罵上訴人乙
      ○，僅叫上訴人乙○離開，則上訴人乙○於其目的尚未達成之情況下，焉可能
      輕易離開，應係上訴人甲○○以上開言語公然侮辱上訴人乙○，使上訴人乙○
      難堪，上訴人乙○方會在其目的未達之情況下即悻然離開該址。是楊福英證稱
      上訴人甲○○並未辱罵上訴人乙○，應係迴護之詞，不足採信。
    (3)另證人吳玉燕雖於原法院刑事庭審理時證稱：「去年秋天後某晚八點左右，我
      看到一男子好像上訴人乙○在宜興街十巷二二號左右與上訴人甲○○之母吵架
      。後來上訴人甲○○來了，上訴人甲○○說你不要這樣煩我媽媽，並半推半就
      將他們推到門口，後來對方有一男子很大聲地說，我要給你們好看，就走了。
      」等語（見上述刑事卷第三六頁），而證人林四川於原法院刑事庭審理時亦證
      稱：「去年冬天某晚約八點左右，我騎腳踏車要去買東西，經過宜興街二十巷
      我看到上訴人甲○○與三個左右之男子在吵架，並沒有聽到罵什麼等語（上揭
      刑事卷第四一頁）。然於九十年十二月六日晚上八時許，兩造發生爭執時，在
      場之人有上訴人乙○、陳文仁、楊福英、上訴人甲○○，並無上訴人甲○○之
      母乙事，為上訴人甲○○所不爭執外，並有上訴人乙○、陳文仁及楊福英之陳
      述可佐，再證人吳玉燕、林四川均無法確定其等係何日看到上訴人甲○○與人
      爭執，且吳玉燕所描述看到之爭執，是上訴人甲○○家人除上訴人甲○○及上
      訴人甲○○之母在場外，餘無人在場，林四川所見之爭執，則係上訴人甲○○
      與上訴人乙○等三位男子間之爭執，吳玉燕、林四川所見兩造之爭執，在場人
      均無楊福英，顯見其等所見應非本件九十年十二月六日晚上八時發生之情形，
      故縱其等稱：未聞上訴人甲○○罵「無賴」、「下三濫」、「不要臉」，亦不
      足為對上訴人甲○○有利之認定。
    (4)至上訴人甲○○於原法院刑事庭審理時辯稱：其庭訓甚嚴，不可能罵人，因其
      慣用台語，縱罵人亦應用台語而非國語等語，惟上訴人甲○○之庭訓是否嚴至
      不會罵人，並無證據可佐，又國語為目前國內通用之語言，且上訴人甲○○於
      原法院刑事庭庭訊時，能聽、說國語，是上訴人甲○○使用國語罵上訴人乙○
      ，亦無違常情之處。
    (5)上訴人甲○○於原審所舉證人即台北縣警察局汐止分局橫科派出所警員魏溫良
      、廖國斌，或僅接過報案電話，或曾至上址處理兩造間家人之糾紛，惟皆未於
      九十年十二月六日晚上案發當時親見或親聞兩造發生爭執之情狀（見原審卷第
      七○至七六頁九十三年二月六日之言詞辯論筆錄），亦不足為上訴人甲○○有
      利之認定。
  ３、從而，上訴人甲○○辯稱未於上開時地辱罵上訴人乙○等語，尚難採信，應認
      上訴人甲○○有原法院九十二年度簡上字第三九號刑事判決事實欄所示公然侮
      辱上訴人乙○之行為。
（二）如有，上訴人乙○請求之非財產上損害賠償金額究以若干始為合理？
  １、按「不法侵害他人之身體、健康、名譽、自由、信用、隱私、貞操，或不法侵
      害其他人格法益而情節重大者，被害人雖非財產上之損害，亦得請求賠償相當
      之金額」民法第一百九十五條第一項前段定有明文。又「所謂相當，應以實際
      加害情形與其名譽影響是否重大，及被害者之身分地位與加害人經濟狀況等關
      係定之。」、「慰撫金之多寡，應斟酌雙方之身分、地位、資力與加害之程度
      及其他各種情形核定相當之數額。其金額是否相當，自應依實際加害情形與被
      害人所受之痛苦及雙方之身分、地位、經濟狀況等關係決定之。」（最高法院
      四十七年台上字第一二二一號、八十五年度台上字第四六０號判決參照）。
  ２、如上所述，上訴人甲○○公然侮辱上訴人乙○，自係不法侵害上訴人乙○之名
      譽，上訴人乙○自得向上訴人甲○○請求賠償。本院爰斟酌：(1)上訴人甲○○
      之弟周逸根前因傷害上訴人乙○案件，經法院判決應賠償上訴人乙○款項，上
      訴人乙○之前曾帶人至周逸根
      ，警員接獲周逸根家人報案，前往現場處理將上訴人乙○勸離，業據證人即警
      員廖國斌結證在卷（見原審卷第七三頁之九十三年二月六日言詞辯論筆錄），
      嗣上訴人乙○於九十年十二月六日晚上八時許又偕人至上址找周逸根索債，上
      訴人甲○○接獲周逸根之母周林瑞香電話前來，並在不特定多數人得以共見共
      聞之上址門前靠近路旁，怒斥上訴人乙○為「無賴」、「下三濫」（均用國語
      ）、「不要臉」（用台語）等言語；(2)上訴人甲○○係國小畢業，配偶為里長
      ，有三位成年子女，除股利外，無定期收入，名下有三棟房屋、四筆田地。上
      訴人乙○係高中畢業，未婚，從事電腦資訊業，每月收入約五萬元，名下有一
      棟房屋、三筆土地、汽車一輛及存款數十萬元。而上訴人乙○創作之歌曲曾經
      台北市政府新聞處評定入選，獲頒獎金及獎牌等情，分據兩造自陳在卷（原審
      卷第六五頁），並有台北市政府新聞處書函影本（原法院九十二年附民字第五
      五號卷第一三至一五頁）及兩造之財產資料（本院卷第六一至八八頁）可憑；
      (3)上訴人乙○名譽受損之程度，兩造之身分、地位、經濟狀況等一切情狀，認
      上訴人乙○請求之金額以五萬元為適當。
六、綜上所述，上訴人乙○本於民法第一百九十五條第一項規定，請求上訴人甲○○
    賠償五萬元，為有理由，應予准許。逾此部分之請求，為無理由，應予駁回。原
    審判命上訴人甲○○應給付上訴人乙○上述之金額，經核並無違誤。兩造各就其
    敗訴部分上訴，指摘原判決不當，求予廢棄改判，為無理由，均應駁回其上訴。
七、本件事證已臻明確，兩造其餘之攻擊、防禦方法，核與判決結果不生影響，爰毋
    庸一一論述，併此敘明。
八、據上論結，本件兩造之上訴，均為無理由，依民事訴訟法第四百四十九條第一項
    、第七十八條，判決如主文。
中　　　華　　　民　　　國　　九十三　　年　　　八　　　月　　二十六　　日
                              民事第十六庭
                          　　　　審判長法  官　魏  麗  娟
                          　　　　　　　法  官　翁  昭  蓉
                          　　　　　　　法  官　陳  邦  豪
正本係照原本作成。
不得上訴。
中　　　華　　　民　　　國　　九十三　　年　　　八　　　月　　二十六　　日
　　　　　　　　　　　　　　　　　　　　書記官  張  淑  芬
